【裁判字號】    99,婚,655
【裁判日期】    990906
【裁判案由】    確認婚姻不成立
【裁判全文】
臺灣板橋地方法院民事判決               99年度婚字第655號
原      告  乙○○
訴訟代理人  黃仕翰律師
被      告  甲○○  現另案在台灣澎湖監獄執行中
上列當事人間請求確認婚姻關係不成立事件，本院於中華民國99
年8 月23日言詞辯論終結，判決如下：
    主      文
確認原告與被告間之婚姻關係不成立。
訴訟費用由被告負擔。
    事實及理由
一、原告方面：緣兩造為登記上夫妻關係，因被告於民國92年間
    涉犯刑事案件經常出入監獄，兩造為求探視之便，及原告當
    時懷孕在身，為了子女身分，遂於無任何結婚儀式下，於92
    年3 月4 日向板橋戶政事務所海山辦事處申請登記於92年1
    月23日已結婚，兩造並未舉行結婚公開儀式及宴客，故兩造
    間未具備修正前民法第982 條規定之結婚形式要件，難認為
    有效，既無結婚之行為，應認兩造婚姻不成立。並聲明：如
    主文所示。
二、被告方面：對於原告主張沒有意見，兩造結婚沒有公開儀式
    ，是為了小孩子的身分才辦理結婚登記，都是原告去辦理的
    。
三、原告主張之前述之事實，業據原告提出戶籍謄本1 件、結婚
    證書影本1 紙為證，復經本院依職權向臺北縣板橋市戶政事
    務所調閱兩造辦理結婚登記之資料，此有結婚登記申請書、
    結婚證書等影本各1 件附卷可稽。並經證人即原告之大嫂王
    子萱到庭證稱：「是後來才知道被告有登記結婚，我也不認
    識被告，但是我知道原告生小孩，也知道被告是小孩父親，
    但我知道沒有舉行結婚公開儀式和宴客。」等語屬實（見本
    院99年8 月23日言詞辯論筆錄），且為被告所不爭執。是本
    院綜上事證，自堪信原告主張之事實為真正。
四、按關於親屬之事件，其在修正前發生者，除本施行法有特別
    規定外，不適用修正後之規定，民法親屬偏施行法第一條後
    段定有明文。民法第982 條係於96年5 月23日修正公布，於
    一年後即97年5 月23日施行，本件兩造未舉行結婚公開儀式
    ，逕於92年3 月4 日為結婚登記，係發生於前述法律修正前
    ，固仍應適用修正前民法第982 條規定，核先敘明。又結婚
    ，應有公開儀式及二人以上之證人；修正前民法第982 條第
    1 項定有明文。所謂結婚應有公開之儀式，係指結婚之當事
    人應行定式之禮儀，使不特定人得以共聞共見認識其為結婚
    者而言。結婚不具備該修正前民法第982 條第1 項之方式者
    ，其結婚無效；修正前民法第988 條第1 款亦定有明文。其
    次，我國民法雖無婚姻不成立之規定，然理論上，法律行為
    必須成立後，才有是否無效之問題，民事訴訟法第568 條第
    1 項亦規定得提起確認婚姻不成立之訴，是以，如未具備公
    開結婚儀式，即屬無結婚行為，欠缺法律行為之特定成立要
    件，婚姻根本不成立，是以得訴請確認婚姻關係不成立。
五、經查兩造從未舉行任何定式之禮儀，使不特定人得以共聞共
    見認識其為結婚，是兩造顯無結婚行為。又確認婚姻不成立
    之訴，為民事訴訟法第568 條所定，兩造既無結婚行為，惟
    戶籍登記上仍為兩人婚姻之登記，致與事實不符，堪認原告
    有以確認判決除去此不明確法律關係之必要，從而，原告訴
    請確認兩造間之婚姻關係不成立，為有理由，應予准許。
六、訴訟費用裁判之依據：民事訴訟第78條。
中    華    民    國    99    年    9     月    6     日
                  家事法庭  法  官  劉大衛
以上正本證明與原本無異。
如對本判決不服，應於判決送達後20日內向本院提出上訴狀。
中    華    民    國    99    年    9     月    6     日
                            書記官  高玉彬

司法院資訊處製作；財團法人民間司法改革基金會備份。
